【裁判字號】    94,智上,11
【裁判日期】    950404
【裁判案由】    損害賠償(專利權)
【裁判全文】
臺灣高等法院臺中分院民事判決  94年度智上字第11號
上  訴  人    乙○○
訴訟代理人    林萬生律師
複  代理人    賴錦源律師
被  上訴人    鴻記峰巢紙業股份有限公司
兼法定代理人  丙○○
上列二人共同
訴訟代理人  蘇顯騰律師
複  代理人  蘇顯讀律師
上列當事人間請求損害賠償 (專利權)事件，上訴人對於民國94
年4月28日臺灣臺中地方法院92年度智字第49號第一審判決提起
上訴，本院於95年3月21日言詞辯論終結，判決如下：
    主  文
上訴駁回。
第二審訴訟費用由上訴人負擔。
    事  實
甲、上訴人方面：
一、先位聲明：(1)原判決廢棄。(2)被上訴人應連帶給付上訴人五
    百萬元及自起訴狀繕本送達翌日起至清償日止，按年息百分
    之五計算之利息。(3)被上訴人不得再製造、販賣或使用侵害
    上訴人所有之前開發明專利權之物品。(4)上訴人願供擔保請
    准宣告假執行。備位聲明：(1)原判決廢棄。(2)被上訴人應連
    帶給付上訴人五百萬元及自起訴狀繕本送達翌日起至清償日
    止，按年息百分之五計算之利息。(3)被上訴人應於每月十日
    前就被上訴人鴻記公司前月份營業額百分之二及利潤百分之
    五十計算之金額連帶給付上訴人，及自應給付之日起至清償
    日止，按年息百分之五計算之利息。(4)上訴人願供擔保請准
    宣告假執行。
二、陳述：除與原判決記載相同者予引用外，補稱：
  (一)申請專利方法範圍1、2為沒有主要附屬問題兩個都是主要項
    。
  (二)被上訴人所使用之蜂巢紙板生產設備，其製造方法與上訴人
    之「改良墊體蜂巢狀結構製造方法」專利內容第二項完全相
    同，符合全要件原則，自係侵害上訴人此部分之專利。退步
    言之，被上訴人之待鑑定物，係單一具送紙積極黏和機，雖
    不距雙向送紙之對等效特徵，然其餘個部分與上訴人此部分
    之專利範圍第一項之步驟亦均相同。另被上訴人所生產之蜂
    巢紙板，其製造方法，與上訴人之耐壓體快速接合頂、底板
    之製法專利之接合、烘乾、進給頂、底板、上膠、輸送、壓
    和、裁斷等步驟相同，其系爭專利使用熱熔膠，被上訴人之
    待鑑定物使用樹脂，符合置換可能性與置換容易性，又待鑑
    定物之修邊步驟，沖孔步驟及為設有去屑機具與收紙機具，
    對整體置程，不生影響，原審所依據之鑑定報告鑑定有誤。
乙、被上訴人方面：
一、聲明：求為判決：駁回上訴，及假執行之聲請。
二、陳述：除與原判決記載相同者予引用外，補稱：
    本件經鈞院再囑託中國機械工程學會鑑定被上訴人之待鑑定
    物，與上訴人之系爭專利範圍是否相同，經該被上訴人之待
    鑑定物，經該學會檢具「專利侵害鑑定分析報告」，鑑定結
    論：「1.鴻記蜂巢紙業股份有限公司之蜂巢狀墊體結構產品
    之製造方法與發明第096203號專利按之申請專利範圍不相同
    。．．．」。並於該「專利侵害鑑定分析報告」第7頁至第
    11頁就全要件原則、均等論及禁反言原則進行比對分析，咸
    認待鑑定物，與系爭專利之申請專利範圍間，並不符合全要
    件原則，亦無均等論原則之適用。「2.鴻記蜂巢紙業股份有
    限公司之蜂巢狀耐壓體結構產品之製造方法與發明第086584
    號專利案之申請專利範圍不相同。」並於該「專利侵害鑑定
    分析報告」第12頁至第20頁就全要件原則、均等論及禁反言
    原則進行比對分析，咸認待鑑定物，與系爭專利之申請專利
    範圍間，並不符合全要件原則，亦無均等論原則之適用。凡
    此，有「專利侵害鑑定分析報告」一本附卷可證。可證本件
    被上訴人並無侵害上訴人之專利權。
    理  由
一、本件原判決所認定之事實及適用之法律，經核並無不合，茲
    引用之（詳如附件），並補充理由如下：
二、上訴人雖以被上訴人所使用之蜂巢紙板生產設備，其製造方
    法與上訴人之「改良墊體蜂巢狀結構製造方法」專利內容第
    二項完全相同，符合全要件原則，自係侵害上訴人此部分之
    專利。退步言之，被上訴人之待鑑定物，係單一具送紙積極
    黏合機，雖不距雙向送紙之對等效特徵，然其餘個部分與上
    訴人此部分之專利範圍第一項之步驟亦均相同。另被上訴人
    所生產之蜂巢紙板，其製造方法，與上訴人之耐壓體快速接
    合頂、底板之製法專利之接合、烘乾、進給頂、底板、上膠
    、輸送、壓和、裁斷等步驟相同，其系爭專利使用熱熔膠，
    被上訴人之待鑑定物使用樹脂，符合置換可能性與置換容易
    性，又待鑑定物之修邊步驟，沖孔步驟及為設有去屑機具與
    收紙機具，對整體置程，不生影響，原審所依據之鑑定報告
    鑑定有誤。惟查：
  (一)本件經原審囑託之中興大學機械系教授甲○○到庭說明，依
    其更正說明表示：鑑定就主要項目全部不相符，不相符原因
    如鑑定報告第四、五、六頁比對分析處有說明。尤其第五項
    疊置步驟沒有經過乾燥定型步驟。主要項目不相符，附屬項
    目沒有比對必要。第二項附屬項成立的條件是依附在主要項
    第一項的原因申請專利範圍2第一句記載『依據申請專利範
    圍第一項所述之改良式墊體蜂巢狀結構之製造方法』所以應
    該以第一項來比對。在比對分析中鑑定報告中記載有但書表
    示者為不相符。本件被上訴人之製造方法與上訴人之專利不
    符合全要件原則。包括上膠步驟及壓合步驟、修邊步驟、裁
    斷步驟、沖孔步驟、去屑步驟、收集步驟都不相符等語（見
    本院卷第44－46頁）。
  (二)上訴人因不服上開鑑定及鑑定人之說明，請求本院再送鑑定
    ，經本院依上訴人之聲請再囑託中國機械工程學會鑑定被上
    訴人之待鑑定物，與上訴人之系爭專利範圍是否相同，經鑑
    定結果：
  (1)就「1.鴻記蜂巢紙業股份有限公司之蜂巢狀墊體結構產品之
    製造方法與發明第096203號專利按之申請專利範圍不相同」
    部份：
  鑑定機關就上訴人所有之專利與被上訴人之製造方法為比對
    ，認為被上訴人之製造方法之要項及各項之關聯特徵與上訴
    人之專利權製造方法所構成要項特徵並不相符，依全要件分
    析原則，被上訴人之製造方法未落於上訴人專利案申請專範
    圍之全要件限制之內，其詳比對如附表一（錄自鑑定報告第
    7－8頁）。
  且就專利均等論分析：
    本鑑定係再依據專利均等論分析原則，進行鑑定樣品與專利
    案申請專利範圍所揭特徵技術之比對分析，亦即就前項全要
    件不相符合之項目，進行鑑定樣品與專利案在運用實質技術
    手段（Way）、具備實質功能（Function）及達成實質效果
    （Resul t）等項目之均等比對分析，然其必須在基於當時
    一般同業人士所處之技藝環境下，構成上述三項目皆為實質
    （Substantia l）之均等時，方能稱鑑定樣品構成專利均等
    論所定義之侵害。
    由'203專利案申請專利範圍獨立項所揭露之改良式墊體蜂巢
    狀結構之製造方法可知，其再生紙係由兩個預定的置料位置
    採相向對應進料方式，同時配合對應之個別上糊機對再生紙
    不同的部位進行上糊，而上糊完成之再生紙亦是由二相對應
    之二側以交叉方式傳送至所設之定位槽中疊置貼合，待疊置
    至預定的高度後再將整體取出與以進行定型步驟（詳如'203
    專利案專利說明書第7～9頁發明說明（5）～（7）文字所述
    ，及圖式第五圖第六圖所示），其中特別在於專利案所揭露
    之製造方法中，其再生紙因係由二側上糊後交叉傳送自動進
    入定位槽中疊置，而為使該各交叉進入定位槽疊置之再生紙
    可平穩、整齊的落入該定位槽中，'203專利案所揭露之方法
    係需於該定位槽中設置彈性元件，以改善再生紙落入該定位
    槽之高度距離（詳'203 專利案專利說明書第8頁發明說明(6)
    第14～22行文字所述，及圖式第五圖所示），而待鑑定物品
    蜂巢狀墊體結構產品之製造方法其再生紙係由單側依序進入
    上膠機塗膠，以塗膠滾輪之位置改變完成間隔紙張不同位置
    之單面上膠，再以人工將完成上膠後送出之再生紙依序整齊
    的疊至於工作台上，待人工疊置達一定張數（即層數）時，
    再將整疊之膠合再生紙推入加壓台進行壓實，最後再以擱置
    方式進行乾燥定型過程以完成該蜂巢狀墊體結構產品，待鑑
    物品與'203專利案二者之製造方法過程特徵有顯著差異，待
    鑑物品所運用之製造方法非屬'203專利案申請專利範圍獨立
    項揭露所運用技術之均等技術實施，故雖其二者所達成墊體
    蜂巢狀結構製造之實質效果相同，依據專利鑑定要點之專利
    均等論比對原則，待鑑物品與'203專利案之獨立項申請專利
    範圍並無均等論之適用；另，依據'203專利案申請專利範圍
    第2項（附屬項）所揭露之製造方法所述『．．．該置料步
    驟亦可將各小面積再生紙僅置放在單一個預定的起始點位置
    上，且配合使用單一具送紙機及粘合機，以及採用單向進給
    的方式，除此，該具粘糊機之上糊滾輪係可控制使其遂行軸
    向位移者，亦即該上糊滾輪未遂行位移時在再生紙上上糊的
    部位與遂行位移後在再生紙上上糊的部位完全不同．．．』
    可知，其主要係揭露一種配合黏糊機之上糊滾輪可控制使其
    遂行軸向位移的技術手段，由單側進行再生紙之上糊及疊置
    之作業方式，以取代上述獨立項所揭露之相向對應之進料方
    式，而待鑑物品之製造方法其再生紙亦係由單側依次進入上
    膠機塗膠，以塗膠滾輪之位置改變完成間隔紙張不同位置之
    單面上膠，二者似有運用相同技術手段之處，然因申請專利
    範圍第2項（附屬項）係為直接依附於專利案第1項（獨立項
    ）請求項之附屬項，依據專利法施行細則第18條第3項後段
    文字「於解釋附屬項時，應包含所依附請求項之所有技術特
    徵」規定，'203專利案之權利範圍仍以申請專利範圍獨立項
    所揭露之所有技術特徵為主，而各直接或間接依附於獨立項
    之附屬項為其實施例之一，且由前述獨立項之均等比對分析
    內容可知，待鑑物品之製造方法流程特徵與'203專利案申請
    專利範圍獨立項所揭露上糊步驟之後的傳送及疊置步驟均屬
    運用不同之技術手段所完成該蜂巢狀墊體之製造，準此可知
    ，待鑑物品與'203專利案申請專利範圍第2項（附屬項）亦
    無均等論之適用，故待鑑物品應無構成'203專利案均等之侵
    害。
  (2)就「2.鴻記蜂巢紙業股份有限公司之蜂巢狀耐壓體結構產品
    之製造方法與發明第086584號專利案之申請專利範圍不相同
    部份：
  鑑定機關就上訴人所有之專利與被上訴人之製造方法為比對
    ，認為被上訴人之製造方法之要項及各項之關聯特徵與上訴
    人之專利權製造方法所構成要項特徵並不相符，依全要件分
    析原則，被上訴人之製造方法未落於上訴人專利案申請專利
    範圍之全要件限制之內，其詳比對如附表二（錄自鑑定報告
    第15－17頁）。
  且就專利均等論分析：
    本鑑定係再依據專利均等論分析原則，進行待鑑物品與專利
    案申請專利範圍所揭特徵技術之比對分析，亦即就前項全要
    件不相符合之項目，進行待鑑物品與專利案在運用實質技術
    手段（Way）、具備實質功能（Function）及達成實質效果
    （Result）等項目之均等比對分析，然其必須在基於當時一
    般同業人士所處之技藝環境下，構成上述三項皆為實質（
    Substantial ）之均等時，方能稱待鑑物品構成專利均等論
    所定義之侵害，由'584專利案申請專利範圍所揭露耐壓體快
    速接合頂、底板之製法流程順序可知，其進行之製造步驟係
    有十一道程序，其中又以第(4)道製程中所揭露之上膠步驟特
    徵為『．．．在該大單位耐壓體位移前進的過程中，乃可同
    時利用雙面上膠機在該大單位耐壓體之頂面及底面同步進行
    輕微地壓扁暨上熱熔膠的作業．．．』，可知，其主要係以
    熱熔膠之雙面上膠機耐壓體之頂底面施以上膠作業，且同時
    於該上膠過程中同時對該耐壓體之頂、底端面進行壓扁以增
    加該耐壓體及該頂、底板接合的面積，使彼此之接合更加牢
    固，及第(6)道製程中所揭露之壓合步驟『．．．當該各頂、
    底板及耐壓體通過一壓台時，在該壓台之施壓作用下，自可
    遂行將該耐壓體緊密地接合在該各頂、底板之間，促使其彼
    此得結合為一體．．．』，係於該熱熔膠上膠完成即與頂、
    底板結合，並在通過壓台施壓作用下使該耐壓體與頂底板緊
    密的結合為一體，其主要特徵係在貼合頂、底板之過程中利
    用熱熔膠之作業而不需經過傳統膠合程序所必須之烘烤乾燥
    定型步驟；而待鑑物品之製造方法主要係採傳統貼合技術所
    習用之作業，其蜂巢墊體與上、下面板（即專利案所稱之頂
    、底板）之黏合係分別在該上、下面板之貼合面塗佈白膠，
    再將該蜂巢狀墊體與該上下面板黏貼，貼合過程中並無如專
    利案申請專利範圍所揭露對該蜂巢狀耐壓體之頂、底端面進
    行輕微壓扁之動作，且亦非如專利案所揭露上膠係施於該蜂
    巢墊體之頂底二面，另，因待鑑物品之貼合係以傳統白膠材
    料，並非如專利案採用之熱熔膠為黏劑，故於製程中尚須經
    烘乾機烤乾定型之程序，而該貼合過程中烤乾定型之作業既
    屬沿用習知之工法，即是'584專利案專利說明書中發明說明
    中所強調為改善對象之製造工法（詳如專利案專利說明書第
    4項發明說明(2)第一段文字所述），再者，由於'584專利案
    申請專利範圍所揭露之製造方法，既已為申請權利範圍方式
    揭露則其程序自應屬於一種具有順序性及連貫性之作業步驟
    ，而無法以單獨製程遂行其專利權利之解釋或主張，自然對
    於進行待鑑物品與'584專利案之比對亦應以其二者整體製造
    流程之先後順序、製造步驟中特徵技術（如'584專利案所揭
    露之於耐壓體頂、底端面施予輕微壓扁之技術），及其所運
    用以達特殊功效之限制條件（如'584專利案所揭露之於耐壓
    體與頂、底板間貼合係熱熔膠作業之限制）等逐一比較，如
    此始可確認該二者之異同；因此，由上述比對分析可知，待
    鑑物品所運用之實質技術手段與'584專利案申請專利範圍所
    揭製造方法之步驟及特徵並不相同，二者亦非屬均等技術之
    實施，故雖其所達成之實質效果相同，依據專利鑑定要點之
    專利均等論比對原則，待鑑物品與專利案並無均等論之適用
    ，故待鑑物品應無構成'584專利案均等之侵害。
  (三)本件被上訴人所製造之蜂巢狀結構墊體產品固然與上訴人專
    利權所能製造生產之蜂巢狀結構墊體產品相同，然蜂巢狀結
    構乃蜜蜂製造蜂蜜製造蜂巢之自然現象，並無專利之可言，
    而製造蜂巢狀結構墊體，之製造方法，依原審囑託中興大學
    機鑑定結果，認定被上訴人之製造方法與上訴人專利權，不
    符專利之全要件相符原則，且不符均等原則，且上訴人仍不
    服，本院依上訴人聲請再送中國機械工程學會鑑定，其鑑定
    結論亦認定被上訴人之製造方法與上訴人專利權，不符專利
    之全要件相符原則，且不符均等原則，本院認為中國機械工
    程學會之鑑定，論理詳盡，亦無違背論理法則，堪予採信，
    上訴人僅憑一已之見，指摘上開鑑定有誤，然中國機械工程
    學會之鑑定已論述詳細，究中國機械工程學會之上開鑑定論
    述，有何謬誤之處，上訴人亦無具體指摘，泛指其鑑定有誤
    ，自無足可採。
三、茲被上訴人製造蜂巢狀結構墊體之製造方法與上訴人之專利
    權比對，不符專利之全要件相符原則，且不符均等原則，有
    如前述，則可認被上訴人並無侵害上訴人之專利權，無再為
    禁反言之審查之必要。
四、綜上所述，本件上訴人所主張之侵權責任之成立原因，尚不
    成立，則其本件如先位聲明之請求，於法即屬無據，要無理
    由，自應予以駁回。又上訴人備位聲明係依據其與訴外人吳
    仁壽間之「合作契約」請求被上訴人依約履行，除原審已
    明理由，本院引用外，茲被上訴人之製造方法與上訴人所有
    之專利權，既不符合全要件、均等，而無侵害上訴人之專利
    ，並非沿用上訴人之專利，亦無所謂被上訴人應承受上訴人
    與訴外人吳仁壽間之「合作契約」之問題，故上訴人之備位
    聲明亦無理由，應一併駁回。則其假執行之聲請，亦失所附
    麗，應併予駁回。原審為上訴人敗訴之判決，及駁回其假執
    行之聲請，並無不合。上訴意旨指摘原判決不當，求予廢棄
    改判，為無理由，應予駁回。
五、二造其餘攻擊防禦方法，經審酌後，核與判決結果不生影響
    ，爰不一一贅述，併此敘明。
據上論結，本件上訴為無理由，依民事訴訟法第四百四十九條第
一項、第七十八條，判決如主文。
中    華    民    國    95    年    4     月    4     日
                      民事第三庭審判長法  官  陳照德
                                      法  官  曾謀貴
                                      法  官  蔡王金全
以上正本係照原本作成。
如對本判決上訴，須於收受判決送達後二十日內向本院提出上訴
書狀，其未表明上訴理由者，應於提出上訴後二十日內向本院提
出上訴理由書 (須按他造人數附具繕本)。
上訴時應提出委任律師為訴訟代理人之委任狀。具有民事訴訟法
第四百六十六條之一第一項但書或第二項之情形為訴訟代理人者
，另應附具律師及格證書及釋明委任人與受任人有該條項所定關
係之釋明文書影本。
                                      書記官  許麗花
中    華    民    國    95    年    4     月    6     日
                                                      Ｈ


司法院資訊處製作；財團法人民間司法改革基金會備份。
